臺灣高雄地方法院民事裁定　　　　　　100年度監宣字第232號
聲　請　人　何同春
上聲請人對於相對人聲請監護宣告事件，本院裁定如下：
    主  文
宣告何碧山（男、民國○○年○ 月○○日生、身分證統一編號：Ｚ000
000000號）為受輔助宣告之人。
選定高雄市政府為受輔助宣告人何碧山之輔助人。
聲請費用新臺幣壹仟元由受輔助宣告之人何碧山負擔。
    理  由
一、本件聲請意旨略以：相對人何碧山為聲請人何同春之子，何
    碧山於民國77年12月18日，經鑑定為中度智能障礙且領有中
    華民國身心障礙手冊，因無法處理生活事務及財務管理，已
    不能為意思表示或受意思表示，或不能辨識其意思表示之效
    果，爰依法聲請本院准予對何碧山為監護宣告，並選定社政
    主管機關為監護人，並指定何同春為會同開具財產清冊之人
    等語。
二、按「法院對於監護之聲請，認為未達第1 項之程度者，得依
    第15條之1 第1 項規定，為輔助之宣告」。次按「對於因精
    神障礙或其他心智缺陷，致其為意思表示或受意思表示，或
    辨識其意思表示效果之能力，顯有不足者，法院得因本人、
    配偶、四親等內之親屬、最近一年有同居事實之其他親屬、
    檢察官、主管機關或社會福利機構之聲請，為輔助之宣告。
    」，民法第14條第3 項、第15條之1 第1 項分別定有明文。
    再按「第597 條至第604 條、第605 條第2 項及第606 條至
    第618 條之規定，於輔助宣告聲請事件準用之。」，民事訴
    訟法第624 條之1 第3 項定有明文。末按「法院應於鑑定人
    前訊問應受監護宣告之人。但有礙難訊問之情形或恐有害其
    健康者，不在此限。」、「監護之宣告，非就應受監護宣告
    之人之精神或心智狀況訊問鑑定人後，不得為之。」、「受
    輔助宣告之人，應置輔助人。輔助人及有關輔助之職務，輔
    助人及有關輔助之職務，準用1095條、第1096條、第1098條
    第2 項、第1100條、第1102條、第1103條第2 項、第1104條
    、第1106條、第1106條之1 、第1109條、第1111條至第1111
    條之2 、第1112條之1 及第1112條之2 之規定。」，民事訴
    訟法第602 條第1 項、第603 條、民法第1113條之1 亦分別
    定有明文。
三、聲請人主張之上開事實，業據其提出身分證影本2 份、戶口
    名簿影本、戶籍謄本、中華民國身心障礙手冊影本各1 件為
    證，並經本院在高雄市立小港醫院醫師柯志鴻前訊問何碧山
    ，其不記得自己之出生年月日，對於別人的錄音機為何不可
    以拿走？此一問題，則回答「不知道」，且經鑑定人柯志鴻
    醫師鑑定後認為：病患( 即何碧山) 的情形引用鑑定報告。
    其為意思表示或受意思表示或辨識其意思表示效果之能力，
    顯有不足，應為輔助宣告等語（見本院100 年10月14日鑑定
    筆錄）；另據精神鑑定報告書亦載：「依上述資料分析，何
    員為中度智能障礙病患，依據何員之現狀判斷，目前有顯著
    之固執行為，人際互動障礙、認知功能明顯低下、固著之興
    趣、不適當之情緒表達，判斷何員可能同時為自閉症患者，
    此將更惡化何員之社會功能。同時，對周遭之現實感判斷已
    有顯著缺損，人際因應及社會功能亦達中度障礙程度。自幼
    即未發展適當之人際與生活功能，仰賴機構提供之支持性環
    境維持其生活。判斷其精神及心智狀態已致其行為判斷能力
    嚴重受限，生活適應與行為決策能力相較一般人顯有不足，
    此將導致個案生活上之障礙，難以獨立生活或進行複雜之判
    斷，宜有他人予以輔助，以維持其最基本之生活功能。」等
    語（參見高雄市立小港醫院100 年9 月19日高醫港精字第10
    00001345號函附精神鑑定書），是何碧山因智能障礙致已達
    其為意思表示或受意思表示，或辨識其意思表示之能力顯有
    不足之程度，爰依職權宣告何碧山為受輔助宣告之人。
四、次查，何碧山無配偶，其父即聲請人何同春年事已高（高齡
    84歲）且身體狀況不穩定，其母黃秀琴亦領有輕度智能障礙
    手冊，何同春長期擔負黃秀琴、何碧山之主要照顧者任務，
    現因聲請人之身體狀況不佳，故何碧山於樂仁啟智中心全日
    住宿等情，此有上開精神鑑定報告書中之「肆、個人生活史
    、家庭史一般疾病及精神疾病史」可參。本院審酌上情，認
    受輔助宣告人之最近親屬並無可為其輔助人之適當人選，而
    高雄市政府係身心障礙者權益保障法所規定之主管機關，其
    轄下之高雄市政府社會局則長期經辦各項社會福利事務，經
    驗豐富，並有眾多學有專精之社會工作人員從事該局業務，
    是本院認由高雄市政府擔任受輔助宣告人何碧山之輔助人，
    以監督何碧山之財產處分，最能符合本件受輔助宣告之人之
    最佳利益，爰選定高雄市政府為本件受輔助宣告之人之輔助
    人。
五、又法院為輔助宣告時，受輔助宣告之人對其財產仍具處分權
    能，輔助人僅於民法第15條之2 第1 項等事件對於輔助宣告
    之人之行為具有同意與否之權限，從而本件輔助人無須開具
    財產清冊陳報法院，附此敘明。
六、依民事訴訟法第608 條第1 項，裁定如主文。
中    華    民    國   100    年    10    月    24    日
                   家事法庭     法  官  郭佳瑛
如不服本裁定關於選定輔助人部分，應於送達後十日內向本院提
出抗告狀，並繳納抗告費新臺幣1 千元；其餘關於輔助宣告之部
分，不得抗告。
正本係照原本作成。
中    華    民    國   100    年    10    月    24    日
                                書記官  曾小玲